臺灣高等法院高雄分院刑事判決　　　　　　　　　九十三年度上易字第三八九號
　　　上　訴　人　臺灣高雄地方法院檢察署檢察官
　　　被　　　告　甲○○
右上訴人因被告妨害兵役案件，不服臺灣高雄地方法院九十三年度易字第三五八號中
華民國九十三年五月二十日第一審判決（聲請簡易判決處刑案號：臺灣高雄地方法院
檢察署九十二年度偵字第一八九四號，原審法院認為不宜以簡易判決處刑，改依通常
程序審理），提起上訴，本院判決如左：
    主  文
上訴駁回。
    理  由
一、公訴意旨略以：被告甲○○係後備軍人，原住高雄市○○○路四七九號，於民國
    九十一年八月間遷出上開處所無故不依規定申報，致使高雄市後備司令所發指定
    應於九十一年八月十五日前往大內營區陸軍一０八旅報到之點閱召集令無法送達
    ，因認被告涉犯妨害兵役治罪條例第十條第三項之罪嫌（起訴書誤載為第十一條
    第三項）云云。
二、按犯罪事實應依證據認定之，無證據不得認定其犯罪事實；又不能證明被告犯罪
    者，應諭知無罪之判決，刑事訴訟法第一百五十四條第二項、第三百零一條第一
    項前段分別定有明文。次按刑事訴訟法上所謂認定犯罪事實之證據，係指足以認
    定被告確有犯罪行為之積極證據而言，如未能發現相當證據或證據不足以證明，
    自不能以推測或擬制之方法，為裁判基礎（最高法院二十九年上字第三一０五號
    及四十年台上字第八六號判例參照）；且認定犯罪事實所憑之證據，雖不以直接
    證據為限，間接證據亦包括在內，然無論直接證據或間接證據，其為訴訟上之證
    明，須於通常一般之人均不致有所懷疑，而得確信其為真實之程度者，始得據為
    有罪之認定，倘其證明尚未達此一程度，而有合理之懷疑存在而無從使事實審法
    院得有罪之確信時，即應由法院為諭知被告無罪之判決（最高法院七十六年台上
    字第四九八六號判例參照）。本件公訴意旨認被告涉犯妨害兵役治罪條例之罪，
    已於九十一年六月二十六日修正，並自同年月二十八日起施行之妨害兵役治罪條
    例第十條第一項增訂『意圖避免召集處理』之構成要件，同法條第三項則規定：
    『後備軍人犯第一項之罪，．．致使召集令無法送達者，以意圖避免召集論；分
    別依第五條或第六條科刑』，是其罪之構成，自亦以有避免召集處理之意圖為主
    觀要件甚明。顯然修正後妨害兵役治罪條例第十條第三項、第一項第三款之罪係
    屬刑事法上之目的犯，倘行為人並無避免召集處理之意圖，即不得遽以該罪相繩
    （最高法院九十二年度台非字第四０四號判決、法務部九十二年九月二十二日０
    九二０八０四０一四號函參照）。
三、本件公訴人認被告甲○○涉犯右揭妨害兵役罪嫌，無非係以被告所在不明無從傳
    喚，其居住處所遷移不明致使召集令無法送達之事實，有原召集令、召集令回執
    、未報到應召員行方不明年籍表各一份可資佐證等為論據。
四、被告甲○○經本院合法傳喚，無正當理由不到庭，惟據被告於原審時固坦承未依
    法辦理戶籍遷移登記，然堅決否認有何妨害兵役之犯行，辯稱：我並無避免召集
    處理之意圖，因我積欠銀行債務，且房子被法院拍賣，家父為避免銀行一再催繳
    ，遂將我戶籍遷到左營戶政事務所，且怕銀行的東西寄到叔叔家，所以未確實辦
    理戶籍登記等語。
五、經查：
（一）被告及其父許定睿、被告之兄許時碩原設籍於高雄市左營區○○○路二二八號
      十三樓，因其等未居住於上址，房屋所有權人劉新容乃於九十年九月二十日依
      戶籍法第四十七條第四項規定向高雄市左營區戶政事務所（下稱左營戶政事務
      所）提出遷出登記申請，嗣該所於九十一年一月二十二日將被告及許定睿、許
      時碩戶籍遷入高雄市左營區○○○路四七九號左營戶政事務所內，有高雄市左
      營區戶政事務所九十二年九月十日高市左戶字第０九二０００六五０八號函暨
      戶籍資料附於原審九十二年度易字第八八四號卷第四八頁至第四九頁可稽，可
      見被告係因劉新容之申請，而遭左營戶政事務所將其戶籍遷至高雄市左營區○
      ○○路四七九號左營戶政事務所內，被告自始並未居住於高雄市○○○路四七
      九號，是公訴意旨認被告於九十一年八月間遷出上開處所，而無故不依規定申
      報乙節，已屬無據。
（二）被告分別積欠台灣土地銀行新台幣（下同）四百十二萬六千三百五十七元、積
      欠台灣省合作金庫一千一百七十三萬二千八百四十三元，有臺灣高雄地方法院
      九十一年度訴字第一０七三號判決、八十九年度重訴字第六三二號判決、第八
      十九年度訴字第五一三號判決附於原審九十三年度易字第三五八號卷第三七頁
      至第四二頁可考，足見被告於原審辯稱：我因積欠銀行借款，為避免銀行一再
      催討，始未確實辦理戶籍登記，並非意圖避免召集處理乙節，應屬可採。
（三）此外，公訴人並未就被告主觀上有何避免召集處理之意圖善盡其實質舉證責任
      ，說服法院形成有罪之心證，依上開說明，被告雖將其居住處所遷移，而無故
      未依規定申報，惟被告主觀上並無避免召集處理之意圖，核與妨害兵役治罪條
      例第十條第三項之構成要件有間，自不能令負刑責。是以，本件既不能證明被
      告犯罪，揆之上開法條規定及判例意旨，自應諭知被告為無罪之判決。
六、原審以被告無避免召集處理之意圖，而諭知被告無罪之判決，經核於法並無不合
    。檢察官上訴意旨，以被告原設籍於高雄市左營區○○○路二二八號十三樓（房
    屋所有權人即為劉新容），被告亦坦承未居住於該址，被告雖以其積欠銀行借款
    ，為避免銀行催討，而未確實辦理戶籍登記為抗辯；然被告以未辦理確實戶籍登
    記為手段，與避免債權銀行催討之間，非有必然之因果關係，且依一般社會經驗
    判斷，被告身為退伍軍人，應可預見隨時可能接受召集令，若無確實之戶籍登記
    ，即會產生召集令無法送達之情事，是原審認事用法，顯有違背論理法則、經驗
    法則，有所違誤云云。然查：被告積欠銀行貸款合計一千五百多萬元未清償，已
    詳前所述，且所居住之房屋亦被法院拍賣，被告一再遷徙，居無定所，無非係為
    躲避債權人之催討，而非意圖避免召集處理甚明，何況被告戶籍之遷移亦非其本
    人所為，足見被告無避免召集處理之意圖，應可認定。是檢察官上訴，為無理由
    ，應予駁回。
七、被告經合法傳喚，無正當之理由不到庭，因本院認為應諭知被告無罪，爰不待其
    陳述逕行判決。
據上論斷，應依刑事訴訟法第三百六十八條、第三百七十一條，判決如主文。
本案經檢察官林應華到庭執行職務。
中      華      民      國    九十三    年      十一    月      十      日
                              臺灣高等法院高雄分院刑事第二庭
                                  審判長法官  林正雄
                                        法官  陳啟造
                                        法官  黃壽燕
右正本證明與原本無異。
不得上訴。
                                  法院書記官  黃一秋
中    華    民    國  九十三      年      十一      月      十      日
